臺灣臺中地方法院民事判決　　　　　　 99年度重訴字第520號
原　　　告　呂月綢
訴訟代理人　許博堯律師
複代理人　　林蕙姿
被　　　告　張江浪
被　　　告　張耀南
被　　　告　張耀乾
被　　　告　張清波
被　　　告　張國聰
被　　　告　張才三
被　　　告　張賴玉枝
上七人共同
訴訟代理人　蔡汶雄
被　　　告　張國贊
受告知訴訟　曾周寶珠
人　　　　　賴肆村
上列當事人間請求分割共有物事件，本院於民國100年4月25日言
詞辯論終結，判決如下：
    主      文
兩造共有坐落於臺中市○○區○○段121、121-1、123、127等如
附表(五)所示四筆土地准予分割。分割方法為：如附圖(即臺中市
中興地政事務所100年2月9日土地複丈成果圖)及附表(一)、(二)、(三)
、(四)所示。
訴訟費用由兩造依附表(五)所示應有部分比例負擔。
    事實及理由
壹、程序部分：
    被告張國贊經合法通知，無正當理由未於言詞辯論期日到場
    ；另被告張江浪、張耀南、張賴玉枝、張耀乾、張清波、張
    國聰、張才三、張賴玉枝等人經合法通知，亦未於最後一次
    言詞辯論期日到場，經核均無民事訴訟法第386條各款所列
    情形，爰依原告之聲請，由其一造辯論而為判決。
貳、實體部分：
一、原告起訴主張：
  (一)緣坐落台中市○○區○○段121地號土地登記為原告呂月綢
    及被告張江浪、張耀南、張耀乾張清波、張國聰、張才三
    及張賴玉枝等8人共有；另同地段121-1地號土地，為原告呂
    月綢及被告張江浪、張耀南張清波、張國贊及張國聰等6
    人共有；再同地段123地號土地，為原告呂月綢及被告張江
    浪、張耀南張清波、張國聰、張才三及張賴玉枝等7人共
    有；又同地段127地號土地，為原告呂月綢及被告張江浪、
    張耀南張清波及張國聰等5人共有，此有土地登記謄本及
    地籍圖可資參照。此外，上開四筆土地之土地使用分區編為
    「農業區」，亦有台中市政府都市計畫土地使用分區（或公
    共設施用地）證明書可資參照。上開各筆土地之面積、使用
    分區、公告現值及各共有人對各筆土地之應有部分，詳如附
    表(五)所示)
  (二)按各共有人得隨時請求分割共有物，但因物之使用目的不能
    分割或契約訂有不分割之期限者不在此限，民法第823條第1
    項定有明文。查系爭土地依其使用目的無不能分割之情事，
    且兩造間未訂有不分割之特約，核與民法第823條第1項規定
    相符，為此原告乃依上開規定提起本件訴訟。
  (三)分割方案之說明：
    1.系爭127地號土地部分：
      (1)編號(A)（面積756平方公尺）：由被告張國聰分得。
      (2)編號(B)（面積756平方公尺）：由被告張清波分得。
      (3)編號(C)（面積266平方公尺）：由原告呂月綢分得。
    2.系爭121地號土地部分：
      (1)編號(D)（面積284平方公尺）：由原告呂月綢及被告張
        國贊二人共同分得，並依363/373、10/373之持分比例
        維持共有。
      (2)編號(E)（面積1366平方公尺）：由被告張江浪分得。
      (3)編號(F)（面積1102平方公尺）：由被告張耀乾及張耀
        南二人共同分得，並依551/1102、551/1102之持分比例
        維持共有。
      (4)編號(G)（面積431平方公尺）：由被告張耀南分得。
      (5)編號(M)（面積122平方公尺）：5米私設道路，由原告
        呂月綢、被告張江浪、張耀南、張清波、張國聰、張才
        三及張賴玉枝等人共同分得，並依12420/64980、20380
        /64980、10190/64980、7850/64980、7850/64980、31
        45/64980、3145/64980之持分比例維持共有。
    3.系爭121-1地號土地部分：
        編號(D1)（面積89平方公尺）：由原告呂月綢及被告張
        國贊二人共同分得，並依363/373、10/373之持分比例
        維持共有。
    4.系爭123地號土地部分：
      (1)編號(H)（面積568平方公尺）：由原告呂月綢分得。
      (2)編號(I)（面積598平方公尺）：由被告張江浪分得。
      (3)編號(J)（面積303平方公尺）：由被告張賴玉枝分得。
      (4)編號(K)（面積303平方公尺）：由被告張才三分得。
      (5)編號(L)（面積115平方公尺）：私設道路，由原告呂月
        綢、被告張江浪、張耀南、張清波、張國聰、張才三及
        張賴玉枝等人共同分得，並依12420/64980、20380/649
        80、10190/64980、7850/64980、7850/64980、3145/64
        980、3145/64980之持分比例維持共有。
  (四)告知參加訴訟部分：
    1.按當事人得於訴訟繫屬中，將訴訟告知於因自己敗訴而有
      法律上利害關係之第三人；告知訴訟，應以書狀表明理由
      及訴訟程序提出於法院，由法院送達於第三人；訴訟之結
      果，於第三人有法律上利害關係者，法院得於第一審或第
      二審言詞辯論終結前相當時間，將訴訟事件及進行程度以
      書面通知該第三人，民事訴訟法第65條第1項、第66條第1
      項及第67條之1第1項分別定有明文。次按分別共有土地，
      部分共有人就應有部分設定抵押權者，於辦理共有物分割
      登記時，該抵押權按原應有部分轉載於分割後各宗土地之
      上。但經先徵得抵押權人同意者，該抵押權僅轉載於原設
      定人分割後取得之土地上，土地登記規則第107條定有明
      文。
    2.被告張耀乾曾於民國91年8月5日及96年1月18日提供系爭
      西屯段121地號土地與廣福段678等多筆土地共同予訴外人
      曾周寶珠設定擔保債權總金額500萬元及200萬元之抵押權
      （實借金額不詳)，以上事實觀諸系爭土地登記謄本之他
      項權利部記載甚明。
    3.被告張國贊於民國91年12月16日提供系爭121-1地號土地
      與廣福段678地號等多筆土地共同予訴外人賴肆村設定擔
      保債權總金額100萬元之抵押權（實借金額不詳)，以上事
      實觀諸系爭土地登記謄本之他項權利部記載甚明。
    4.為一舉解決兩造之糾紛，並避免各共有人日後分得之土地
      仍存有訴外人曾周寶珠及賴肆村等2人設定抵押權之疑慮
      ，訴外人曾周寶珠及賴肆村等2人就本件訴訟明顯有利害
      關係，為此原告特依民事訴訟法第65條第1項、第66條第1
      項及第67條之1第1項之規定，聲請告知訴外人曾周寶珠及
      賴肆村等2人參加本件訴訟。
  (五)聲明：如主文第一項所示。
二、被告張國贊未於言詞辯論期日到場，亦未提出任何書狀為主
    張；另其餘被告雖亦未於最後一次言詞辯論期日到場，惟據
    其等先前提出之書狀及到場陳述略以：同意原告所提出之分
    割方案。
三、按各共有人，得隨時請求分割共有物。但因物之使用目的不
    能分割或契約訂有不分割之期限者，不在此限，民法第823
    條第1項定有明文。本件系爭四筆土地，分別為附表(五)所示
    各共有人所分別共有（各共有人於各土地應有部分如附表(五)
    持分欄所示)；另被告張耀乾就其所有系爭121地號土地之應
    有部分，曾設定抵押權予訴外人曾周寶珠；被告張國贊就其
    所有系爭121-1地號土地之應有部分，曾設定抵押權予訴外
    人賴肆村(抵押權人雖經告知訴訟，惟均未參加）等情，為
    兩造所不爭執，並有原告所提出之系爭土地登記簿謄本四份
    、地籍圖一份、台中市政府都市計畫土地使用分區證明書一
    份，在卷足憑，並經本院履勘現場查核屬實，應堪信為真實
    。又系爭四筆土地並無因物之使用目的有不能分割之情事，
    兩造間亦無不分割之契約，亦為兩造所不爭執，是原告自得
    請求裁判分割。從而，原告請求裁判分割系爭土地，自應准
    許。
四、又「共有物之分割，依共有人協議之方法行之」、「分割之
    方法不能協議決定，或於協議決定後因消滅時效完成經共有
    人拒絕履行者，法院得因任何共有人之請求，命為下列之分
    配：一、以原物分配於各共有人。但各共有人均受原物之分
    配顯有困難者，得將原物分配於部分共有人。二、原物分配
    顯有困難時，得變賣共有物，以價金分配於各共有人；或以
    原物之一部分分配於各共有人，他部分變賣，以價金分配於
    各共有人」、「以原物為分配時，如共有人中有未受分配，
    或不能按其應有部分受分配者，得以金錢補償之」、「以原
    告物為分配時，因共有人之利益或其他必要情形，得就共有
    物之一部仍維持共有」，民法第824條第1項、第2項、第3項
    、第4項定有明文。準此，請求分割共有物之訴，法院應依
    民法第824條第1、2、3、4項之規定，斟酌共有人之意願，
    共有物之性質、經濟效益及全體共有人之利益，為公平適當
    之分配。經查：
  (一)系爭127地號土地：
    127地號土地為空地，目前由被告張清波使用作為種植蔬菜
    使用，有本院勘驗測量筆錄及現場照片一張在卷可參。兩造
    對於127地號土地依附圖所示(A)、(B)、(C)之位置，分別由
    被告張國聰、張清波、及原告呂月綢單獨取得，並無異議。
    且依附圖所示(A)、(B)、(C)位置分割結果，被告張國聰、
    張清波、原告呂月綢所分得之土地，均面臨同地段129地號
    及130地號之道路，得以發揮土地利用之效能，且亦符合目
    前被告張清波實際使用上開土地之事實。
  (二)系爭121地號土地：
    1.121地號土地上，現有三棟建築物，一為訴外人張耀發(即
      被告張耀南、張耀乾之兄弟)所有門牌號台中市○○區○
      ○路二段863巷11號之房屋；一為被告張耀南所有之房屋(
      門牌號碼同上)；另一為被告張江浪所有之鐵皮屋。而上
      開訴外人張耀發及被告張耀南之房屋係坐落於附圖所示(F
      )位置；被告張江浪之鐵皮屋，則係坐落於附圖所示(E)位
      置。且被告張耀南、張耀乾亦同意分割後之(F)部分維持
      共有。茲考慮土地分割後，對於土地上建物使用之完整性
      ，爰將附圖(E)部分，分割由被告張江浪單獨所有；附圖
      (F)部分，分割由被告張耀乾、張耀南共有；附圖(G)部分
      ，則由被告張耀南單獨所有。
    2.附圖(D)部分，原告呂月綢同意與被告張國贊維持共有關
      係，雖被告張國贊未到場陳述意見，惟因被告張國贊之應
      有部分甚低，單獨分割，反不利於土地之利用，而附圖(
      D)所示位置，分割後之面積有284平方公尺(約85.91坪)
      ，足以發揮土地應有之效用。
    3.至於附圖(M)部分，現為五米之私設道路，仍有供公共通
      行之必要，則兩造同意分割後維持共有，亦屬允當。
  (三)系爭121-1地號土地
    121-1地號土地，與121地號土地之附圖(D)部分相鄰。茲附
    圖(D)部分既已分割由原告呂月綢、被告張國贊維持共有，
    已如前述，則121-1地號土地【即附圖所示(D1)部分】，亦
    分割由其二人維持共有，足以保持其二人共有土地之完整性
    。
  (四)系爭123地號土地：
    1.123地號土地目前雖有訴外人張道議所有之磚瓦造平房一
      幢(即門牌號碼：台中市○○區○○路二段863巷31號)坐
      落其上，此有本院勘驗測量筆錄及現場照片在卷足稽。惟
      訴外人張道議已與123地號土地之全體共有人達成房屋拆
      除之協議，同意於兩造辦竣土地分割登記時，由土地共有
      人給付新台幣(下同)10萬元予張道議，張道議則同意拆除
      系爭房屋，此有房屋拆除協議書一紙在卷足憑。另兩造對
      於123地號土地依附圖所示(H)、(I)、(J)、(K)之位置，
      分別由原告呂月綢、被告張江浪、賴玉枝、張三才單獨取
      得並無異議。且依附圖所示(H)、(I)、(J)、(K)位置分割
      結果，原告呂月綢、被告張江浪、賴玉枝、張三才所分得
      之土地，均得以面臨同地號如附圖所示(L)部分之私設道
      路(詳如後述)，得以發揮土地利用之效能。
    2.至於附圖(L)部分，現為私設道路，仍有供公共通行之必
      要，且兩造亦同意分割後維持共有，亦屬允當。
  (五)綜上，本院衡量系爭土地依現有使用狀態，共有之兩造合議
    決定取得分割土地之方式，尚屬公平合理，且核諸前述民法
    規定，亦無不合，爰判決如主文第一項所示。
五、末按因共有物分割、經界或其他性質上類似之事件涉訟，由
    敗訴當事人負擔訴訟費用顯失公平者，法院得酌量情形，命
    勝訴之當事人負擔其一部。民事訴訟法第80條之1定有明文
    。查分割共有物之訴，係合兩造之必要共同訴訟，原、被告
    之間本可互換地位，本件原告起訴雖於法有據，但被告之應
    訴實因訴訟性質所不得不然，且被告就分割方法之爭執，乃
    為伸張或防衛其權利所必要，是以本院認由敗訴之被告負擔
    全部訴訟費用，顯失公平，應由兩造各按其應有部分之比例
    分擔，方屬公允，爰諭知訴訟費用之負擔如主文第二項所示
    。
六、本件事證已臻明確，兩造其餘攻擊防禦及證據調查，均與本
    件之判斷不生影響，自勿庸一一審酌論列，併此敘明。
七、一造辯論及訴訟費用負擔之依據：民事訴訟法第385條第1項
    前段、第80條之1。
中    華    民    國    100    年     5    月    9    日
                  民事第三庭    法  官   高英賓
正本係照原本作成。
如對本判決上訴，須於判決送達後20日內向本院提出上訴狀。
中    華    民    國    100    年     5    月    9    日
                                書記官   廖碩薇
附表(一)：臺中市西屯區○○○段127地號土地
┌────────┬──────┬──────┬────────┐
│   標     示    │   面積     │  取得人    │    應有部分    │
│                │(平方公尺)  │            │                │
├────────┼──────┼──────┼────────┤
│如附圖(A)部分   │  756       │ 張國聰     │ 全部           │
├────────┼──────┼──────┼────────┤
│如附圖(B)部分   │  756       │ 張清波     │ 全部           │
├────────┼──────┼──────┼────────┤
│如附圖(C)部分   │  266       │ 呂月綢     │ 全部           │
└────────┴──────┴──────┴────────┘
附表(二)：臺中市西屯區○○○段121地號土地
┌────────┬──────┬──────┬────────┐
│   標     示    │   面積     │  取得人    │    應有部分    │
│                │(平方公尺)  │            │                │
├────────┼──────┼──────┼────────┤
│如附圖(D)部分   │  284       │ 呂月綢     │ 363/373        │
│                │            ├──────┼────────┤
│                │            │ 張國贊     │  10/373        │
├────────┼──────┼──────┼────────┤
│如附圖(E)部分   │  1366      │ 張江浪     │ 全部           │
├────────┼──────┼──────┼────────┤
│如附圖(F)部分   │  1102      │ 張耀乾     │ 551/1102       │
│                │            ├──────┼────────┤
│                │            │ 張耀南     │ 551/1102       │
├────────┼──────┼──────┼────────┤
│如附圖(G)部分   │  431       │ 張耀南     │ 全部           │
├────────┼──────┼──────┼────────┤
│如附圖(M)部分   │  122       │ 呂月綢     │ 12420/64980    │
│                │            ├──────┼────────┤
│ (私設道路)     │            │ 張江浪     │ 20380/64980    │
│                │            ├──────┼────────┤
│                │            │ 張耀南     │ 10190/64980    │
│                │            ├──────┼────────┤
│                │            │ 張清波     │  7850/64980    │
│                │            ├──────┼────────┤
│                │            │ 張國聰     │  7850/64980    │
│                │            ├──────┼────────┤
│                │            │ 張才三     │  3145/64980    │
│                │            ├──────┼────────┤
│                │            │ 張賴玉枝   │  3145/64980    │
└────────┴──────┴──────┴────────┘
附表(三)：臺中市西屯區○○○段121-1地號土地
┌────────┬──────┬──────┬────────┐
│   標     示    │   面積     │  取得人    │    應有部分    │
│                │(平方公尺)  │            │                │
├────────┼──────┼──────┼────────┤
│如附圖(D1)部分  │  89        │ 呂月綢     │ 363/373        │
│                │            ├──────┼────────┤
│                │            │ 張國贊     │  10/373        │
└────────┴──────┴──────┴────────┘
附表(四)：臺中市西屯區○○○段123地號土地
┌────────┬──────┬──────┬────────┐
│   標     示    │   面積     │  取得人    │    應有部分    │
│                │(平方公尺)  │            │                │
├────────┼──────┼──────┼────────┤
│如附圖(H)部分   │  568       │ 呂月綢     │ 全部           │
├────────┼──────┼──────┼────────┤
│如附圖(I)部分   │  598       │ 張江浪     │ 全部           │
├────────┼──────┼──────┼────────┤
│如附圖(J)部分   │  303       │ 張賴玉枝   │ 全部           │
├────────┼──────┼──────┼────────┤
│如附圖(K)部分   │  303       │ 張才三     │ 全部           │
├────────┼──────┼──────┼────────┤
│如附圖(L)部分   │  115       │ 呂月綢     │ 12420/64980    │
│                │            ├──────┼────────┤
│ (私設道路)     │            │ 張江浪     │ 20380/64980    │
│                │            ├──────┼────────┤
│                │            │ 張耀南     │ 10190/64980    │
│                │            ├──────┼────────┤
│                │            │ 張清波     │  7850/64980    │
│                │            ├──────┼────────┤
│                │            │ 張國聰     │  7850/64980    │
│                │            ├──────┼────────┤
│                │            │ 張才三     │  3145/64980    │
│                │            ├──────┼────────┤
│                │            │ 張賴玉枝   │  3145/64980    │
└────────┴──────┴──────┴────────┘